臺灣高等法院高雄分院刑事判決　　　　　　　　　　九十年度上訴字第一四六五號
　　上　訴　人　台灣高雄地方法院檢察署檢察官
　　被　　　告　甲○○
　　選任辯護人　許明德　律師
　　　　　　　　吳芝瑛
　　　　　　　　鄭勝智
右上訴人因被告違稅捐稽徵法等案件，不服台灣高雄地方法院九十年度訴字第八九二
號中華民國九十年七月二十七日第一審判決（起訴案號：台灣高雄地方法院檢察署八
十九年度偵字第一二三五○號），提起上訴，本院判決如左：
    主  文
原判決撤銷。
甲○○納稅義務人之負責人，以詐術逃漏稅捐，處有期徒刑參月，如易科罰金，以參
佰元折算壹日。又行使從事業務之人，明知為不實之事項，而登載於其業務上作成之
文書，足以生損害於公眾及他人，處有期徒刑參月，如易科罰金，以參佰元折算壹日
。應執行有期徒刑伍月，如易科罰金，以參佰元折算壹日。
    事  實
一、甲○○係設在高雄市○○區○○街二六巷十號「慎銧船舶工程有限公司」（以下
    簡稱慎銧公司）之負責人，係從事業務之人，於民國八十二年間，明知鄭印添並
    未受僱於慎銧公司，竟基於偽造不實之業務上文書及逃漏營利事業所得稅之犯意
    ，為申報八十二年度營利事業所得稅，竟指示不知情之會計師，在其業務上製作
    之慎銧公司八十二年度各類所得稅扣繳暨免扣繳憑單（以下簡稱扣繳憑單）上，
    虛偽填載鄭印添於八十二年度領得慎銧公司之薪資共新臺幣（下同）二十萬元，
    復在慎銧公司製作之中華民國八十二年度營利事業所得稅結算申報書（以下簡稱
    結算申報書）之損益科目「薪資支出欄位」加計該金額，並將扣繳憑單第一聯持
    交稅捐機關以登錄歸戶，嗣於辦理上開年度營利事業所得稅申報時，以該結算申
    報書向財政部高雄市國稅局申報營利事業所得稅，藉此虛報員工薪資支出之詐術
    ，使稅捐機關於審核稅額時陷於錯誤，而誤算慎銧公司應繳納之營利事業所得稅
    額，經依當年度適用之稅率計算結果，計逃漏慎銧公司應繳營利事業所得稅額五
    萬元，足以生損害於鄭印添及稅捐稽徵機關對於稅捐稽徵之正確性。
二、案經財政部高雄市國稅局函送臺灣高雄地方法院檢察署檢察官偵辦起訴。
    理  由
一、訊據被告甲○○固坦承其為慎銧公司之負責人，惟矢口否認有故意逃漏稅捐犯行
    ，辯稱：鄭印添是工頭黃銘勳找來之工人，鄭印添確實有領取工資，當時慎銧公
    司所有工人報稅之資料均由承包工程之工頭所提供，因為公司沒有固定之工人，
    所有工程均發包給小包商承做，詳細僱傭情形我不清楚，況且因時間已久，記憶
    不清，公司已於八十四、八十五年間結束營運，資料找不到，不可能為了五、六
    萬元而逃漏稅云云。經查：
(一)被害人鄭印添於八十二年間，並未在慎銧公司工作，未領得慎銧公司發給之薪資
    等情，業據被害人鄭印添於偵查中指述甚詳（偵查卷第三十五頁），並有檢舉書
    一份在卷可稽，而被告為慎銧公司之負責人，慎銧公司虛列鄭印添八十二年度薪
    資所得為二十萬元之事實，復有扣繳憑單一張及慎銧公司八十二年度營利事業所
    得稅結算申報書一份附卷可參。
(二)被害人鄭印添於八十二年間係以打零工維生，每次做一、二天等情，已經被害人
    於偵查中陳述甚明，證人即被害人之姐鄭慧美於偵查中亦證稱：我弟弟是打零工
    ，在很多地方打零工等語（偵查卷第三十頁）。衡諸常情，一般打零工之工人一
    日所得約為一、二千元，依上情觀之，被害人鄭印添在多處打零工，每次僅一、
    二日，應無可能於八十二年間在慎銧公司領薪高達二十萬元。被害人鄭印添（改
    名為鄭緯橙）於原審翻異前詞，改稱：「黃銘勳是我之前的老闆，我有跟他去做
    零工，從八十年起跟他做，做了二、三年，之後我就回去餐廳當廚師，八十二年
    我確實有跟黃銘勳在工作，但工作地點及領取之薪資，因為時間久遠，我沒辦法
    確定，而且工作地點也不固定，四處去做，黃銘勳當時沒有固定的班底，都是有
    工作時，他才去找工人，我只要跟著黃銘勳工作時都會將印章及身分證交給他，
    用來報稅，在八十二年間有跟著黃銘勳做過船舶上的鐵工、鉗工等維修工作，工
    程是黃銘勳去標來的。」云云，核與其前開指訴不符，顯係事後迴護被告之詞，
    不足採信。被害人鄭印添及證人鄭慧美與被告並無積怨，當無誣陷被告之必要，
    渠等於偵查中之指證，應可採信。又被告為慎銧公司之實際負責人，對於該公司
    之會計帳冊自應知情，衡諸常情，本件虛報員工薪資所得，被告理應知悉，且會
    計師係受被告之委任，若非被告主動指示，會計師焉會甘冒觸犯法律之風險，製
    作不實之資料，故被告辯稱不知情，顯係卸責之詞。
(三)黃銘勳已於八十六年十月七日死亡，有法務部戶役政連結作業系統查詢資料一份
    在卷足參（原審卷第六十頁），本院無傳訊調查之可能。惟黃銘勳未辦理八十二
    年度綜合所得稅結算申報，其於該年度所得資料中並無慎銧公司核發之扣繳憑單
    之事實，有財政部高雄市國稅局鼓山稽徵所九十年十二月二十八日財高國稅鼓徵
    字第０九００００九三０二號函附扣繳憑單四張附卷可佐（本院卷），而被告復
    未能提出任何憑證證明慎銧公司確將工資交付黃銘勳轉發予工人，因此，被告空
    言辯稱：鄭印添係黃銘勳找來之工人，工資交給黃銘勳處理云云，即難採信。至
    證人莊森村於偵查中證述：甲○○有工作時，便會找我去做，我是做商船修理，
    我的工人皆是臨時找的，沒有固定班底，我負責鐵工的部分，此外，尚有鉗工及
    負責修理機器的部分，鉗工工頭很多人輪替，不知姓名，八十二、八十三年間有
    無為甲○○工作，已忘記了，工人之薪資是由工頭黃銘勳發放等語（見偵查卷第
    五十四頁背面），尚不足以積極證明被害人鄭印添確於八十二年間在慎銧公司領
    得二十萬元薪資，證人莊森村之證言不能採為有利於被告之認定。
(四)被告係慎銧公司之負責人，竟製作不實之扣繳憑單，並持以製作申報書向國稅局
    申報營利事業所得稅，而逃漏稅捐五萬元等情，有扣繳憑單影本一張、財政部高
    雄市國稅局八十九年五月三十日財高國稅法字第八九０二七四一八號函一份、財
    政部高雄市國稅局苓雅稽徵所通知被告提出薪資印領清冊等文件之信函二份及申
    報書一份在卷可稽。被告偽造被害人鄭印添之扣繳憑單，使被害人因此承擔多負
    擔稅捐之風險，並影響稅捐機關核課稅捐之正確性，自足生損害於被害人鄭印添
    及稅捐稽徵機關。綜上所述，被告辯解不足採信，事證明確，被告犯行堪以認定
    。
二、查被告甲○○係「慎銧船舶工程有限公司」之負責人，自屬稅捐稽徵法第四十七
    條所稱之公司法規定之公司負責人，而扣繳憑單非屬會計憑證（最高法院九十年
    度台上字第七四四四號判決參照），惟係被告業務上所製作之文書，被告以明知
    為不實之事項，而填製扣繳憑單並持以填製申報書向財政部高雄市國稅局申報營
    業稅，所為係犯刑法第二百十六條、第二百十五條行使業務上登載不實文書罪。
    又被告係公司負責人持製作內容不實之扣繳憑單，向財政部高雄市國稅局申報慎
    銧公司八十二年度之營利事業所得稅，藉以增加成本支出，減少所得，以詐術逃
    漏營利事業所得稅，係犯稅捐稽徵法第四十一條之詐術逃漏稅捐罪。被告指示不
    知情之會計師，製作不實之扣繳憑單，為間接正犯。又公司為法人，公司負責人
    為自然人，二者在法律上並非同一人格主體，公司負責人為公司之代表，其為公
    司所為之行為，應由公司負責，故公司負責人為公司以詐術逃漏稅捐，因納稅義
    務人為公司，所犯稅捐稽徵法第四十一條之罪，犯罪或受罰主體仍應為公司，而
    非公司負責人個人，僅因公司於事實上無從擔負自由刑之責任，基於刑事政策之
    考量，故同法第四十七條第一款遂將納稅義務人之公司應處徒刑之規定，轉嫁於
    公司負責人，是公司負責人依該條款而適用徒刑之處罰，乃屬代罰性質，並非因
    其本身之犯罪而負行為責任。又刑法第五十五條所規定之牽連犯，必須同一人犯
    一罪而其方法或結果行為另犯他罪，必同一犯罪主體之二個以上犯罪行為間，具
    有目的與方法或目的與結果之關係，始得具裁判上一罪之價值，而從一重處斷，
    為處斷上之一罪。公司負責人為納稅義務人之公司以詐術逃漏稅捐，既非稅捐稽
    徵法第四十一條之犯罪或受罰主體，僅依同法第四十七條第一款之規定，代替公
    司受徒刑之處罰，自與本身為犯罪主體所犯其他罪名間，不具牽連犯關係，故被
    告所犯上開二罪間，即無方法與結果之牽連關係可言，其犯意各別，行為互殊，
    應分論併罰，公訴人認係牽連犯，尚有誤會。
三、被告犯罪事證既明，原審未予詳查，據為被告無罪之諭知，自有違誤。檢察官上
    訴意旨，執此指摘原判決失當，為有理由，自應由本院將原判決撤銷改判。爰審
    酌被告以詐術逃漏稅捐，影響國家稅收並增加被害人之負擔，犯罪後否認犯行，
    態度欠佳，惟念其逃漏之稅捐數額非鉅，犯罪情節非重大等一切情狀，分別就其
    所犯上開二罪，量處如主文第二項所示之刑，並定其應執行刑。又刑法第四十一
    條業經立法院於九十年一月四日修正為第四十一條第一項：「犯最重本刑為五年
    以下有期徒刑之刑之罪，而受六個月以下有期徒刑或拘役之宣告，因身體、教育
    、職業、家庭之關係或其他正當事由，執行顯有困難者，得以一元以上三元以下
    折算一日，易科罰金。」，並經總統於九十年一月十日公布施行，將易科罰金之
    適用範圍擴大為最重本刑五年以下有期徒刑之罪，而易服勞役及期間、數罪併罰
    之定執行刑、緩刑及易以訓誡、易科罰金各事項，均應依新法〈最高法院二十四
    年七月民刑庭總會（二）意旨參照〉，本件被告行為後，法律業已變更，爰依刑
    法第二條第一項前段之規定，應適用修正後刑法第四十一條第一項前段規定，就
    宣告刑及定應執行刑部分，均諭知易科罰金之折算標準，以資懲儆。
四、公訴意旨另謂：被告在慎銧公司八十二年度營利事業所得稅結算申報書上將被害
    人不實之薪資二十萬元列為該公司之成本，因認被告此部分亦涉犯刑法第二百十
    六條、第二百十五條行使業務上登載不實文書罪云云，惟按所得稅結算申報書，
    係所得稅法規定課以納稅義務人，就其上一年度所得總額，向該管稅捐稽徵機關
    ，提出申報之一種義務，以為課稅稽徵之依據，其非業務上登載之文書，有最高
    法院七十二年度台上字第五四五三號判決可參，因此，被告在慎銧公司八十二年
    度營利事業所得稅結算申報書上填載不實之事項，不構成業務上登載不實罪，公
    訴人認被告此部分涉犯涉犯刑法第二百十六條、第二百十五條行使業務上登載不
    實文書罪，自有違誤。又起訴書「證據並所犯法條」欄另謂：被告偽造工資表之
    行為，係犯刑法第二百十六條、第二百十條行使偽造私文書罪嫌，又被告所犯偽
    造署押為偽造私文書之一部，不另論罪云云。惟起訴書犯罪事實欄並未起訴被告
    有偽造工資表及偽造署押之犯行，「證據並所犯法條」欄亦未記載有何證據足資
    證明被告有偽造工資表及偽造署押犯行，本院復查無確切證據足證被告有上開犯
    行，因認不能證明被告有此部分犯行。惟公訴人認上開部分與前述論罪科刑部分
    ，為一行為觸犯數罪名之想像競合犯，有裁判上一罪關係，爰不另為無罪之諭知
    ，併此敘明。
據上論斷，應依刑事訴訟法第三百六十九條第一項前段、第三百六十四條、第二百九
十九條第一項前段、稅捐稽徵法第四十七條第一款、第四十一條、刑法第十一條前段
、第二條第一項前段、第四十一條第一項前段、第五十一條第五款，罰金罰鍰提高標
準條例第一條前段、第二項，判決如主文。
本案經檢察官張其主到庭執行職務。
中    華    民    國     九十一     年       二       月      六        日
                              臺灣高等法院高雄分院刑事第六庭
                                  審判長法官  王憲義
                                        法官  張意聰
                                        法官  范惠瑩
右正本證明與原本無異。
如不服本判決應於收受本判決後十日內向本院提出上訴書狀，其未敘述上訴理由者，
並得於提起上訴後十日內向本院補提理由書狀（均須按他造當事人之人數附繕本）「
切勿逕送上級法院」。
                                      書記官  馬蕙梅
中    華    民    國     九十一     年       二       月       八       日
附錄本案論罪科刑法條全文：
稅捐稽徵法第四十一條：
納稅義務人以詐術或其他不正當方法逃漏稅者，處五年以下有期徒刑、拘役或科或併
科新台幣六萬元以下罰金。
刑法第二百十六條
行使第二百十條至第二百十五條之文書者，依偽造、變造文書或登載不實事項或使登
載不實事項之規定處斷。
刑法第二百十五條
從事業務之人，明知為不實之事項，而登載於其業務上作成之文書，足以生損害於公
眾或他人者，處三年以下有期徒刑、拘役或五百元以下罰金。
                                                                        Ｋ
